臺灣高雄地方法院刑事判決　　　　　　　 96年度訴字第971號
公　訴　人　臺灣高雄地方法院檢察署檢察官
被　　　告　甲○○
上列被告因偽造文書等案件，經檢察官提起公訴（96年度偵字第
1191號），本院判決如下：
    主  文
甲○○行使變造私文書，處有期徒刑肆月，如易科罰金，以銀元
參佰元即新臺幣玖佰元折算壹日。緩刑貳年。
    事  實
一、甲○○因其女潘采寧於民國94年9 月18日23時45分許，騎乘
    機車不慎擦撞王秉澤，致王秉澤受有右膝前十字韌帶斷裂併
    內側副韌帶斷裂之傷害而住院一事，為籌得賠償款項，明知
    其並未於王秉澤住院時擔任看護工作，且王秉澤亦無搭乘計
    程車往返醫院就診之事實，竟意圖為自己不法所有，並基於
    變造私文書並持以行使之犯意，於同年10月18日，填寫載有
    「茲收到王秉澤先生住院期間看護、期間日期為94年10 月
    13至0 月18日共計六天費用陸仟元正，看護人甲○○」等不
    實內容之看護費領據1 紙，並因自己搭乘計程車前往醫院探
    視王秉澤所取得之計程車資收據33張，擅自將其中26張上「
    買受人」欄填入「王秉澤」等文字而變造之，足生損害於王
    秉澤，連同自王秉澤處取得之醫療費用單據等資料，於95
    年3 月22日代王秉澤持向第一產物保險股份有限公司（下稱
    第一產物保險公司）申請汽車強制責任險之醫療費用給付，
    使第一保險公司陷於錯誤而於同年月29日支付新台幣（下同
    ）29,563元予甲○○，共計溢付6,800 元（看護費申請
    6,000 元，僅核付5,000 元；交通費則僅核付1,800 元），
    足生損害於王秉澤及第一產物保險公司。而甲○○除償付
    18,063元予王秉澤外，其餘11, 500 元則據為己有，嗣因王
    秉澤查覺有異，經向第一保險公司查詢，始悉上情。
二、案經被害人王秉澤訴由臺灣高雄地方法院檢察署檢察官偵查
    起訴。
    理  由
一、訊據被告甲○○對於上開事實均坦承不諱，核與告訴人王秉
    澤及告訴代理人王瑞麟於偵查中指訴之情節及證人潘采寧於
    偵查中證述本件強制汽車責任保險之理賠係由被告申辦等情
    大致相符，並有計程車車資收據33張、汽機車強制表顯投保
    理賠狀況回覆結果單1 份及內容不實之看護費收據1 紙在卷
    可稽，堪信被告前開自白與事實相符。至被告雖於本院審理
    中自白其係於95年3 月29日向第一產物保險公司請領上開保
    險給付云云（本院卷第20頁），然查經告訴人向第一產物保
    險公司查詢結果，被告係於95年3 月22日向第一產物保險公
    司申請理賠，經該公司於同年月29日完成理賠之事實，有告
    訴人書狀及所附醫療費用單據在卷可佐（95年度他字第5974
    號偵卷第29頁），是被告所述之請領保險金日期95年3 月29
    日，其真意應係指其實際領得保險金之日甚明，其申請保險
    給付之日應為95年3 月22日無誤。是本件事證明確，被告犯
    行堪以認定，應依法論科。
二、論罪科刑之理由：
（一）查計程車之車資收據，原為計程車駕駛人出具用以表示已
      收取所載車資之意之證明，而屬私文書之一種。而刑法第
      217 條所稱之「偽造署押」，係指行為人冒用本人名義在
      文件上簽名或為民法第3 條第3 項所稱指印之類似簽名之
      行為者而言，如果僅在文書之姓名欄，書寫他人之姓名，
      其作用係識別人稱之用，而無簽名或類似與簽名有同一效
      力之行為者，即非該條所稱之署押，既非署押，即不生同
      法第219 條不問屬於犯人與否沒收之問題（最高法院80
      年度台非字第277 號判決意旨參照）。本件被告甲○○以
      自己搭乘計程車所取得之車資收據33紙，佯為告訴人王秉
      澤搭乘計程車就醫之車資收據，並於其中26張車資收據原
      為空白之「買受人」欄內，填入「王秉澤」等識別人稱文
      字而予以變造後，連同上開內容不實之看護費領據，持以
      向第一產物保險公司請領強制汽車責任保險之醫療費用給
      付，核其所為，係犯刑法第216 條、第210 條行使變造私
      文書罪及同法第339 條第1 項詐欺取財罪。公訴人認被告
      係犯行使偽造私文書罪，容有誤會，惟起訴基本事實同一
      ，起訴法條應予變更。被告在前述計程車資收據空白「買
      受人」欄內填入「王秉澤」等文字之變造行為，為低度行
      為，應為行使變造私文書之高度行為吸收，不另論罪。被
      告以一行使行為，同時行使26張變造之私文書，所侵害之
      文書社會信用法益單一，應論以單純一罪。公訴意旨未審
      酌上開車資收據「買受人」欄內之「王秉澤」等文字，僅
      具識別人稱之作用，並非署押，而認被告於車資收據買受
      人欄內填入「王秉澤」，為偽造署押及偽造私文書之行為
      ，並分別為偽造私文書及行使偽造私文書之高度行為所吸
      收等情，尚有未洽，其復認被告先後多次偽造私文書之犯
      行應論以連續犯並加重其刑，前後顯有矛盾，應屬誤會。
      惟此偽造署押部分與前開論罪科刑部分，具有實質上一罪
      之關係，爰不另為無罪之諭知。
（二）被告行為後，如附表所示之刑法規定均經修正，並於95
      年7 月1 日施行。經比較修正前後之規定（新舊條文之對
      照詳如附表二），因修正後刑法第33條提高罰金刑之最低
      刑度，修正後刑法第41條提高易科罰金之折算標準，修正
      修正後刑法第55條刪除牽連犯之規定，致被告之多次行為
      應分論併罰，上開修正結果對被告均並未較為有利，依刑
      法第2 條第1 項前段之規定，自應以被告行為時法即修正
      前刑法之規定，為本件被告論罪科刑、論以牽連犯及定易
      科罰金折算標準之依據。被告所犯行使變造私文書罪與詐
      欺取財罪間，有方法、目的之牽連關係，應依修正前刑法
      第55條後段牽連犯規定，從較重之行使變造私文書罪處斷
      。
（三）審酌被告濫用保險制度，以不實單據詐領強制汽車責任保
      險給付，原不宜從輕論處，惟念其所溢領之保險給付僅6,
      800 元，並非甚鉅，且所詐得之上開金額事後已用以賠償
      告訴人王秉澤（見本院卷第37頁所附同意書），且其犯後
      坦承全部犯行，態度良好等一切情事，爰量處如主文所示
      之刑，並依修正前刑法第41條第1 項前段之規定，定其易
      科罰金之折算標準。又偽造之計程車資收據33張，已交付
      第一產物保險公司，而非被告所有之物，且其中26張車資
      收據上「買受人」欄內「王秉澤」等文字，並非署押，已
      如前述，爰均不併為沒收之諭知。
（四）被告行為後，刑法第74條緩刑之規定亦經修正，並亦於95
      年7 月1 日施行，然緩刑係論罪科刑時為促使行為人將來
      改過遷善，避免再犯所設，乃在評價行為人「裁判時」反
      社會性，具有防衛社會功能而與保安處分具有類似效果，
      與行為之評價應考量行為當時及裁判時之法律秩序有所不
      同，應以裁判時法律決定緩刑宣告與否。因此，犯罪在新
      法施行前，新法施行後，緩刑之宣告，應適用新法第七十
      四條之規定宣告緩刑及應負之負擔（最高法院95年5 月23
      日第8 次刑事庭會議決議第7 點參照）。本件被告前未曾
      因故意犯罪而受有期徒刑以上刑之宣告，此有臺灣高等法
      院被告前案紀錄表1 份在卷可稽，其坦認本件犯罪，且衡
      酌其犯罪情節尚非極為嚴重，事後復已與告訴人王秉澤達
      成民事和解，告訴人王秉澤與被害人第一產物保險公司均
      表示不願追究（見本院卷第34頁聲請刑事告訴撤回狀及第
      49頁第一產物保險公司陳述書），被告經此刑之宣告，當
      已知所警惕，而無再犯之虞，是本院認所宣告之刑，以暫
      不執行為適當，爰依刑法第74條第1 項第1 款之規定，宣
      告緩刑2 年，以啟自新。
三、公訴意旨另認被告於上開時、地填寫載有「茲收到王秉澤先
    生住院期間看護、期間日期為94年10月13至0 月18日共計六
    天費用陸仟元正，看護人甲○○」等不實內容之看護費領據
    1 紙，此部分亦涉犯行使偽造私文書之罪嫌等情。然按刑法
    第210 條之偽造文書罪，係指偽造他人之文書而言，若自己
    之文書，雖登載不實，只屬虛妄行為，無論是否足生損害於
    他人，均不能構成偽造文書之罪（最高法院19年非字第113
    號、20年非字第76號判例意旨參照）。本件被告填載上開內
    容不實之看護費領據，雖經被告坦認在卷，然該看護費領據
    既係以被告自己之名義做成，揆諸上開說明，亦與刑法第
    210 條偽造文書罪之要件不合，被告持該內容不實之看護費
    領據向第一產物保險公司請領強制汽車責任保險之給付，亦
    不構成偽造私文書及行使偽造私文書罪。惟公訴意旨認此部
    分與所犯之詐欺取財罪之間有修正前刑法第55條後段之牽連
    犯關係，為裁判上一罪，爰不另為無罪之諭知，附此敘明。
據上論斷，應依刑事訴訟法第299 條第1 項前段、第300 條，刑
法第2 條第1 項前段、第216 條、第210 條、第339 條第1 項、
第74條第1 項第1 款，修正前刑法第55條後段，第41條第1 項前
段，罰金罰鍰提高標準條例第1 條，修正前罰金罰鍰提高標準條
例第2 條，現行法規所定貨幣單位折算新台幣條例第2 條，判決
如主文。
本案經檢察官乙○○到庭執行職務。
中　　華　　民　　國　　96　　年　　6 　　月　　5　　日
                  刑事第十三庭  審判長法　官  方百正
                                      法  官  戴韻玲
                                      法  官  葉啟洲
以上正本證明與原本無異。
如不服本判決，應於判決送達後10日內，向本院提出上訴狀。
中　　華　　民　　國　　96　　年　　6 　　月　　8 　　日
                                      書記官  蔡語珊
附表：
┌──┬───────┬───────┬───────┬────┬────┐
│條號│  舊法規定    │   新法規定   │   比較理由   │比較依據│比較結果│
│    │              │              │              │        │何者對行│
│    │              │              │              │        │為人有利│
├──┼───────┼───────┼───────┼────┼────┤
│33│主刑之種類如下│主刑之種類如下│新法罰金之額度│修正刑法│舊法    │
│    │：            │：            │較舊法增加    │第2條第1│        │
│    │五、罰金：1元 │五、罰金：新台│              │項前段  │        │
│    │    以上。    │    幣1000元以│              │        │        │
│    │（罰金罰鍰提高│    上，以百元│              │        │        │
│    │標準條例第1 條│    計算之。  │              │        │        │
│    │前段規定：依法│              │              │        │        │
│    │律應處罰金、罰│              │              │        │        │
│    │鍰者，就其原定│              │              │        │        │
│    │數額得提高為2 │              │              │        │        │
│    │倍至10倍)     │              │              │        │        │
├──┼───────┼───────┼───────┼────┼────┤
│41I│犯最重本刑為5 │犯最重本刑為5 │新法刪除舊法宣│修正刑法│舊法    │
│    │年以下有期徒刑│年以下有期徒刑│告易科罰金時，│第2條第1│        │
│    │以下之刑之罪，│以下之刑之罪，│，需具備「因身│項前段  │        │
│    │而受6個月以下 │而受6個月以下 │體、教育、職業│        │        │
│    │有期徒刑或拘役│有期徒刑或拘役│或家庭之關係或│        │        │
│    │之宣告，因身體│之宣告者，得以│其他正當事由，│        │        │
│    │、教育、職業、│新臺幣1000元、│，執行顯有困難│        │        │
│    │家庭之關係或其│2000元或3000元│者」之限制，似│        │        │
│    │他正當事由，執│折算1日，易科 │以新法對行為人│        │        │
│    │行顯有困難者，│罰金。但確因不│有利；惟觀今司│        │        │
│    │得以1元以上3元│執行所宣告之刑│法實務對於被害│        │        │
│    │以下折算1日， │，難收矯正之效│人是否宣告得易│        │        │
│    │易科罰金。但確│，或難以維持法│科罰金，實無以│        │        │
│    │因不執行所宣告│秩序者，不在此│「因身體、教育│        │        │
│    │之刑，難收矯正│限。          │ 、職業或家庭 │        │        │
│    │之效，或難以維│              │之關係或其他正│        │        │
│    │持法秩序者，不│              │當事由，執行顯│        │        │
│    │在此限。      │              │有困難者」等情│        │        │
│    │(罰金罰緩提高 │              │情狀為考量。而│        │        │
│    │標準條例第2條 │              │易科罰金折算標│        │        │
│    │前段：依刑法第│              │準已由銀元100 │        │        │
│    │41條易科罰金或│              │、200、300元即│        │        │
│    │第42條第2項易 │              │新台幣300、600│        │        │
│    │服勞役者，均就│              │、900元，提高 │        │        │
│    │其原定數額提高│              │為以新台幣1000│        │        │
│    │為100倍折算1日│              │元、2000元、  │        │        │
│    │)             │              │3000元折算1日 │        │        │
│    │              │              │，綜合觀之，舊│        │        │
│    │              │              │法對行為人較為│        │        │
│    │              │              │有利。        │        │        │
├──┼───────┼───────┼───────┼────┼────┤
│55條│犯一罪而其方法│刪除          │鑑於牽連犯之實│修正刑法│舊法    │
│後段│或結果之行為犯│              │質根據難有合理│第2條第1│        │
│    │他罪名者，    │              │說明，且其存在│項前段  │        │
│    │從一重處斷    │              │亦有擴大既判力│        │        │
│    │              │              │範圍，而有鼓勵│        │        │
│    │              │              │犯罪之嫌，而予│        │        │
│    │              │              │刪除，其後在適│        │        │
│    │              │              │用上得視其具體│        │        │
│    │              │              │情形，分別論以│        │        │
│    │              │              │想像競合犯或數│        │        │
│    │              │              │罪併罰予以處斷│        │        │
│    │              │              │。如依新法應數│        │        │
│    │              │              │罪併罰，而舊法│        │        │
│    │              │              │可依裁判上一罪│        │        │
│    │              │              │論處，被告行為│        │        │
│    │              │              │後之新法非有利│        │        │
│    │              │              │於被告，仍應適│        │        │
│    │              │              │用被告行為時之│        │        │
│    │              │              │舊法。        │        │        │
└──┴───────┴───────┴───────┴────┴────┘
附錄本判決論罪之法條：
刑法第216條
  行使第 210 條至第 215 條之文書者，依偽造、變造文書或登
  載不實事項或使登載不實事項之規定處斷。
刑法第210條
  偽造、變造私文書，足以生損害於公眾或他人者，處 5 年以下
  有期徒刑。
